臺灣高等法院高雄分院民事判決
                                      110年度上國字第5號
上  訴  人  李德宏  
            李宸妍  
            李家溱  
            李榮雄  
            吳廖尹  

共      同
訴訟代理人  雲惠鈴律師
被上訴人    高雄市政府工務局養護工程處

法定代理人  林志欽  
訴訟代理人  洪國欽律師
            張志堅律師
被上訴人    經濟部工業局

法定代理人  呂正華  
訴訟代理人  郭鐙之律師
上列當事人間請求國家賠償事件，上訴人對於中華民國110年3月
23日臺灣高雄地方法院109年度重國字第4號第一審判決提起上訴
，本院於110年12月29日言詞辯論終結，判決如下：
    主  文
原判決關於駁回上訴人後開第二項之訴及訴訟費用負擔（除確定
部分外）部分廢棄。
上開廢棄部分，被上訴人高雄市政府工務局養護工程處應給付上
訴人李德宏、李宸妍、李家溱、李榮雄、吳廖尹各新臺幣肆拾肆
萬柒仟零壹拾陸元、貳拾萬元、貳拾萬元、貳拾肆萬元、參拾貳
萬元，及均自民國一百零九年十月十四日起至清償日止，按年息
百分之五計算之利息。
其餘上訴駁回。
第一審（除確定部分外）、第二審訴訟費用由被上訴人高雄市政
府工務局養護工程處負擔百分之四十三，其餘由上訴人負擔。
    事實及理由
一、按依本法請求損害賠償時，應先以書面向賠償義務機關請求
    之；賠償義務機關拒絕賠償，或自提出請求之日起逾30日不
    開始協議，或自開始協議之日起逾60日協議不成立時，請求
    權人得提起損害賠償之訴，國家賠償法第10條第1 項、第11
    條第1 項前段分別定有明文。又依國家賠償法請求損害賠償
    時，固應先依國家賠償法第10條第1 項規定，請求權人始得
    提起損害賠償之訴，惟上開程序之欠缺，如於法院依民事訴
    訟法第249 條第1 項第6 款規定，以裁定駁回其訴前，已因
    補正其要件之欠缺，即無程序欠缺之理由（最高法院98年度
    台上字第1863號判決參照）。經查，上訴人李德宏於民國10
    9年3月3日以自己為請求權人，向被上訴人高雄市政府工務
    局養護工程處（下稱高雄養工處）、經濟部工業局高雄臨海
    工業區服務中心提出國家賠償請求書，書狀內並明確記載請
    求之明細包含上訴人李宸妍、李家溱、李榮雄、吳廖尹之精
    神慰撫金（審重國字卷第15-21頁），被上訴人亦不爭執確
    已收受上開請求書（重國字卷第100-101頁），已難謂李宸
    妍、李家溱、李榮雄、吳廖尹並未同時向被上訴人提出請求
    。況上訴人等5人復於109年9月26日共同具狀再對被上訴人
    提出國家賠償請求，有國家賠償請求書、普通掛號函件執據
    （重國字卷第63-67頁）附卷可稽，被上訴人經濟部工業局
    （下稱工業局）亦於109年11月20日以上訴人等5人為請求權
    人出具拒絕賠償理由書（重國字卷第153-157頁），揆諸前
    揭說明，上訴人提起本件國家賠償訴訟，在程序上自屬合法
    。高雄養工處指稱李宸妍、李家溱、李榮雄、吳廖尹並未依
    前開規定為協議先行程序，起訴程式不合法云云，並無可採
    。
二、上訴人主張：被上訴人為高雄市小港區沿海三路與友成巷口
    （下稱系爭路口）之管理機關。被害人吳宇平於109 年2 月
    11日上午7 時30分許，騎乘車牌號碼000-000號普通重型機
    車（下稱系爭機車）由南往北方向行經系爭路口時，因該處
    有高低落差約3 至5 公分，即該公有公共設施之管理有欠缺
    ，致其車頭突然往左約45度角偏移，旋即失控，車頭轉往右
    側約30度角偏移，撞擊路旁人行道後人車倒地，送醫不治死
    亡（下稱系爭事故）。李德宏為吳宇平之子，為吳宇平支出
    醫療費用新臺幣（下同）3,770元、喪葬費用305,000元，
　　李宸妍、李家溱為吳宇平之女，伊等三人因系爭事故痛失至
    親，各請求200萬元精神慰撫金，又李榮雄為吳宇平之夫、
    吳廖尹為吳宇平之母，另各請求250萬元、300萬元精神慰撫
    金。為此，依國家賠償法第3 條第1 項之規定提起本件訴訟
    等語。並聲明：㈠被上訴人應連帶給付李德宏2,308,770元、
    李宸妍200 萬元、李家溱200 萬元、李榮雄250 萬元、吳廖
    尹300 萬元，及均自國家賠償請求書送達翌日起至清償日止
    ，按年息5％計算之利息。㈡願供擔保，請准宣告假執行。
三、被上訴人方面：
㈠高雄養工處則以：系爭路口並無高低段差，而係為因應現場地
  形及排水設計而有坡度，如於合於速限之情況下行駛，並不會
  發生如上訴人所指之彈跳情形，系爭路口之路面在管理上並無
  欠缺，且吳宇平當時並未行經上訴人所指路面修補之處，吳宇
  平是超速後因不明原因失控倒地與路面情形無關等語為辯。
㈡工業局則以：系爭事故路段即高雄市○○區○○○路於00○00○00○○○○
  00號公路移交給台灣省交通處公路局，後於68年間，因高雄市
  改制為院轄市（小港鄉納入高雄市），台灣省公路局再將該路
  段移交予高雄市政府管理維護。82年間，高雄市政府請工業局
  無償提供沿海二、三路原規劃鐵路用地辦理道路拓寬工程，84
  年間雙方召開移交會議並決議系爭道路（含兩側綠帶、退縮地
  等）公共設施之日後管理及維護工作，由高雄市政府負責，沿
  海三路長年以來均由高雄養工處管理維護，事故地點之機車專
  用道亦係高雄養工處所拓寬及闢設，工業局並非沿海三路之管
  理機關，上訴人以工業局為本件國賠對象，顯有違誤等語為辯
  。　
四、原審為上訴人敗訴之判決，上訴人不服，提起上訴。上訴聲
    明：㈠原判決關於駁回後開請求部分，及該部分假執行之聲
    請，暨訴訟費用（除確定部分外）之裁判均廢棄。㈡高雄養
    工處應給付李德宏808,770元，工業局應給付李德宏808,770
    元，及均自民事變更被告及訴之聲明狀繕本送達翌日起至清
    償日止，按年息5％計算之利息。如被上訴人其中一人已為給
    付，另一人於其給付金額之範圍內，免給付之義務。㈢高雄
    養工處應給付吳廖尹80萬元、李榮雄60萬元、李宸妍50萬元
    、李家溱50萬元，工業局應給付吳廖尹80萬元、李榮雄60萬
    元、李宸妍50萬元、李家溱50萬元，及均自民事變更被告及
    訴之聲明狀繕本送達翌日起至清償日止，按年息5％計算之利
    息。如被上訴人其中一人已為給付，另一人於其給付金額之
    範圍內，免給付之義務。㈣願供擔保，請准宣告假執行。被
    上訴人均答辯聲明：上訴駁回；如受不利判決願供擔保請准
    免為假執行（至原審判決駁回上訴人其餘請求部分，未據上
    訴，已確定）。
五、兩造不爭執事項：
㈠吳宇平於上開時日，騎乘系爭機車由南往北方向行經系爭路口
  時，車頭突然往左約45度角偏移，旋即失控，車頭轉往右側約
  30度角偏移，並撞擊路旁人行道後人車倒地，嗣送醫不治死亡
  。
㈡李德宏為吳宇平支出醫療費用3,770元、喪葬費用305,000元。
六、本院論斷：
㈠系爭事故路段之管理維護單位為何者？
⒈按公有公共設施因設置或管理有欠缺，致人民生命、身體或財
  產受損害者，國家應負損害賠償責任；又依第3條第1項請求損
  害賠償者，以該公共設施之設置或管理機關為賠償義務機關；
  國家賠償法第3條第1項、第9條第2項分別定有明文。
⒉查吳宇平事發前乃騎乘系爭機車行駛於沿海三路南往北向機車
  專用道（下稱系爭機車專用道）通過系爭路口，有行車記錄器
  影像截圖及光碟在卷可憑（重國字卷第233、237頁、審重國字
  卷第84頁證物袋），並為兩造所不爭執（本院卷第372、373頁
  ）。系爭機車專用道為高雄養工處於84年間拓寬、闢設，沿海
  三路路段之管理維護單位是高雄養工處，友成巷之管理維護單
  位則為工業局，亦為兩造所不爭執（本院卷第306頁）。又工
  業局及高雄養工處雖就友成巷與沿海三路交岔路口之養護界線
  有所爭執，然依雙方各自標示之養護界線（參被上證1照片，
  工業局標示界線為紅線所示，高雄養工處標示界線為藍色虛線
  ，本院卷第367頁），高雄養工處養護範圍除沿海三路道路本
  身外，尚包括沿海三路東側人行道一半寬度之範圍，而已進入
  友成巷巷口處，系爭機車係直行於系爭機車專用道上通過系爭
  路口，並未進入沿海三路東側友成巷入口範圍，上訴人主張之
  事故發生地點既在沿海三路上，其請求之國賠對象應係沿海三
  路之管理維護單位即高雄養工處，上訴人就此嗣亦表示不再爭
  執（本院卷第372頁）。是以，系爭事故路段之管理維護單位
  為高雄養工處，上訴人對非沿海三路管理維護單位之工業局提
  起本件訴訟，即非有據。
㈡高雄養工處對系爭事故道路之設置管理是否有缺失，而應負國
  賠責任？
⒈國家賠償法第3條第1項規定，公有公共設施因設置或管理有欠
  缺，致人民生命、身體或財產受損害者，國家應負損害賠償責
  任。所謂公共設施之設置有欠缺，係指公共設施建造之初，即
  存有瑕疵而言；管理有欠缺，係指公共設施建造後未妥善保管
  或因其他情事發生瑕疵，而於瑕疵發生後怠於適時修護而言（
  最高法院102年度台上字第1494號裁判要旨參照）。
⒉上訴人主張系爭路口因路面破損修補不平整而有高低落差，  
  系爭機車因此失控自摔造成系爭事故等語（本院卷第308頁）
  ，高雄養工處則辯稱系爭路口之路面補丁並不影響駕駛，且吳
  宇平當時並未經過補丁處，系爭事故係因吳宇平超速失控所致
  云云。查：
⑴系爭路口之機車專用道與快車道之瀝青鋪面有明顯色差，快車
  道鋪面顏色較深、較新，機車專用道鋪面則較舊、斑駁，路口
  之路面並有修補之補丁，該補丁呈淺色長方形（下稱A補丁）
  位於機車專用道西側、靠近路口南端處，A補丁之西側在沿海
  三路快車道東邊緣線處，南側則約在南邊路口人行道延伸處，
  約佔機車專用道寬度之一半，A補丁明顯略低於旁邊之路面，
  其東側另有一片補丁（下稱B補丁），顏色較深、略高於A補丁
  及其旁邊路面，B補丁南、北側與原來之道路鋪面間均有一道
  呈東西向之明顯界線，西側與A補丁交界處參差不齊，高雄養
  工處事後已將該處路面重新鋪設柏油而已呈平整、無補丁之狀
  態，此有上訴人提出之道路照片（本院卷第403、405、407、4
  11頁），及警方處理系爭事故時所拍攝之照片、光碟在卷可參
  （本院卷第207、209、213頁，光碟片外放證物袋）。故系爭
  路口於事發時確實有因路面補丁而在各補丁與原道路接縫處呈
  現不平整之落差情況之事實，堪以認定。
⑵依系爭事故當時行駛於系爭機車後方之他車之行車記錄器錄影
  畫面顯示：「吳宇平騎乘機車背對鏡頭由南往北方向行經系爭
  路口，於00分48秒時煞車燈亮起，於00分49秒時車身有輕微先
  上後下之情形，於00分50秒時，不明原因車頭突然往左約45度
  角偏移，旋即（00分50秒）失控車頭轉往右側約30度角偏移，
  並（00分52秒）撞擊路旁人行道後人車倒地」，有該錄影光碟
  、光碟擷取圖片及原審勘驗筆錄可參（審重國字卷第84頁證物
  袋、重國字卷第233、237、314、315頁）。又機車行經系爭路
  口特別是修補相接處時，車身均有輕微上下震動之情形，有上
  訴人提出之現場錄影光碟，並經原審勘驗製有勘驗筆錄在卷可
  憑（重國字卷第235、315、316頁）。依上開行車記錄器錄影
  畫面顯示，吳宇平行進路線雖未經過A補丁處，然其行駛位置
  接近A、B補丁交界處（本院卷第233頁），且其行駛通過路口
  時，車身有上下震動情況，與其他機車行經系爭路口之修補相
  接處時，車身均會上下震動情形相同，又B補丁南北兩側各有
  一道東西向之修補界線，已如前述，吳宇平並於通過B補丁北
  側未久旋即失控自摔，佐以機車為二輪，平衡性較差，駕駛機
  車者行經不平整而有落差之補丁路面，極易導致機車失去平衡
  而滑倒、翻覆，是上訴人主張吳宇平係因通過系爭路口路面不
  平整之補丁修補處，因高低落差導致失控自摔等語，信非無據
  。
⑶又行車速度，依速限標誌或標線之規定，無速限標誌或標線者
  ，行車時速不得超過50公里。但在設有快慢車道分隔線之慢車
  道，時速不得超過40公里，未劃設車道線、行車分向線或分向
  限制線之道路，時速不得超過30公里，道路交通安全規則第93
  條第1項第1款定有明文。上訴人固主張系爭路口前約600至700
  公尺處即沿海三路與上林街口處，設有60公里/小時之速限標
  誌，足見系爭事故路段速限應為60公里/小時云云，並提出上
  證6照片為證（本院卷第415頁）。然沿海三路與上林街路口前
  方即沿沿海三路南往北向距系爭路口前約600公尺處之中央雙
  向分隔島上另行設置有60公里/小時之速限標誌，此有本院查
  閱之Google街景地圖影像截圖在卷可憑，依其設置於中央分隔
  島快車道旁之位置，顯見60公里/小時之速限應係針對快車道
  而言，並非指該路段機車專用道之速限。況沿海三路與友成巷
  街口處南北端之人行道上分別設置「前有出入坡道機車小心慢
  行」、「易肇事路段請減速慢行」之標誌，亦有前開Google街
  景地圖影像截圖可參，故道路主管機關顯無可能將系爭事故路
  段之機車專用道設定為與快車道相同之最高速限60公里/小時
  。是以，系爭事故路段之機車專用道並未設置速限標誌或標線
  ，該處並為設有快慢車道分隔線之慢車道（道路交通事故現場
  圖、道路交通事故調查報告表㈠參照，審重國字卷第87、93頁
  ），依前揭法條規定，系爭機車專用道之速限應為40公里/小
  時，此並經證人即處理系爭事故現場之員警蔡永霖證述明確（
  重國字第270頁），上訴人主張系爭事故路段速限為60公里/小
  時云云，並無可採。至道路交通事故調查報告表㈠記載道路速
  限為「50」（審重國字卷第93頁），與前開路況、規定及證人
  蔡永霖證述不符，應為誤載，附此敘明。
⑷高雄市政府交通局行車事故鑑定委員會（下稱行車事故鑑定委
  員會）將系爭機車擦撞路緣石之刮痕列入機車倒地後與地面摩
  擦之刮地痕，以刮地痕29.8公尺、阻力係數μ＝0.5推算吳宇平
  當時行車速度約61.52公里/小時（本院卷第319頁）。高雄市
  車輛行車事故鑑定覆議會（下稱覆議會）則以道路交通事故現
  場圖標示之機車刮地痕15公尺、阻力係數μ＝0.5推算行車速度
  約43公里/小時（本院卷第322頁），有上開二會之意見書在卷
  可參。而觀上開行車記錄器畫面，事故前尚有數部機車行駛於
  系爭機車前方不遠處，以當時車況及距離，系爭機車行車時速
  可否高達61公里/小時，並非無疑，且系爭機車自摔撞擊路緣
  石隨即倒地往西北向滑出，依其撞擊時間與機車倒地滑行之時
  間比對，亦無可能在路緣石上造成幾乎與倒地刮地痕相當之12
  公尺刮痕，是以行車事故鑑定委員會將路緣石之刮痕列入刮地
  痕計算，並非適當，覆議會以客觀明確之機車倒地刮地痕15公
  尺為推算依據，應較為可採，是認系爭機車當時行車速度應約
  為43公里/小時，上訴人對此推認之時速亦無何爭執（本院卷
  第495頁）。則吳宇平當時有超逾該路段速限行駛之事實，亦
  堪認定。
⑸綜合上述，系爭路口路面有因補丁不平整而產生高低落差，吳
  宇平行經系爭路口有超速行駛情況，酌以證人蔡永霖證稱：…
  看完行車記錄器，我們的經驗（被害人）可能是滑倒或精神不
  濟，輾到碎石…依照行車記錄器來看，被害人應該是碰撞到後
  才按煞車，所以我判斷被害人可能行至路口未減速…該路段速
  限為40，如果騎很快，如果行經碎石，可能會有彈跳的情形等
  語（重國字卷第268、270頁），故系爭事故應係系爭機車超速
  行經系爭路口，車輪碾壓路面不平整之補丁處，導致機車失控
  自摔所致之事實，應堪認定。
⑹至高雄養工處雖以證人蔡永霖證述：裂縫本身東西側沒有高低
  的問題，當時會拍裂縫照片，並不是該裂縫在構造上有高低或
  很大有妨害駕駛之危險，而是因為當時裂縫上有一些碎石…我
  沒有辦法判斷有沒有高低差，我是覺得除非騎很快，否則不至
  於有彈跳…重國字卷第253頁照片應該不是段差，應該是坡度導
  致的情況等語（重訴卷第266頁），辯稱系爭路口路面並無高
  低段差致影響行車之情形；且上開二會鑑定意見均認吳宇平超
  速為事故原因云云。惟：
①系爭路口雖有一自然坡度，然上訴人所指之高低段差係指路面
  瀝青鋪設之落差及被重壓後破損不平整之落差，並非指該路段
  的自然坡度，此據上訴人陳明在卷（本院卷第308頁），而系
  爭路口補丁處確非平整而有高低落差，會影響機車行駛之平衡
  ，亦經本院認定如前，是證人蔡永霖上開證述尚無從憑為有利
  於高雄養工處之認定。
②又上開二會之鑑定意見固均認吳宇平超速失控為肇事原因（本
  院卷第319-322頁），然以上述吳宇平僅超逾該路段速限3公里
  /小時而觀，如非因系爭路口路面狀況影響，此等速率應無無
  故自摔之可能，佐以前開行車記錄器顯示，吳宇平於自摔前車
  身有上下震動情況，與車輛通行、碾壓高低不平處會產生上下
  震動之物理慣性相同，足見吳宇平行車失控與系爭路口路面有
  相當因果關係，上開二會之鑑定意見均未將系爭路口路面補丁
  、顛簸之狀況納入考量，有所缺失，為本院所不採，亦難憑為
  有利於高雄養工處之認定。
⒊按國家賠償責任之發生，以客觀上公共設施之設置或管理有欠
  缺為要件，而所謂公共設施之管理，係指權責機關應就該公共
  設施之各項狀態為管理上之必要行為，以確保該公共設施具有
  通常使用上應具有之安全品質，避免造成使用者受到損害。本
  件系爭路口路面有不平整之補丁產生高低落差，而機車為二輪
  ，平衡性較差，上開滿布補丁之路面位於機車專用道上，極易
  導致機車失去平衡而滑倒、翻覆、人員傷亡，該種路況足以影
  響行車之安全，已不具備通常應有之狀態及功能。高雄養工處
  既為事故路段之管理機關，自負有隨時注意有無可能造成行駛
  該路段之汽、機車民眾發生危險之情形，而為適當保養修繕之
  管理行為，然其並未為此項管理上之注意，未能及時修護該路
  面，亦未就該路段路面之顛簸情況設立警示標誌（依前述，其
  所設之警告標誌均非針對道路路面情況所為），顯就公共設施
  （即系爭道路）之管理有所欠缺，上訴人依國家賠償法第3條
  第1項規定請求高雄養工處負國家賠償責任，即非無據。
㈢上訴人請求之金額以若干為適當？
⒈按國家負損害賠償責任者，應以金錢為之。但以回復原狀為適
  當者，得依請求，回復損害發生前原狀；國家損害賠償，除依
  國家賠償法規定外，適用民法規定，國家賠償法第7條第1項、
  第5條分別定有明文。故本件國家賠償事件中，關於損害賠償
  之認定，應有民法侵權行為規定之適用。次按，不法侵害他人
  致死者，對於支出醫療及增加生活上需要之費用或殯葬費之人
  ，亦應負損害賠償責任；不法侵害他人致死者，被害人之父、
  母、子、女及配偶，雖非財產上之損害，亦得請求賠償相當之
  金額，民法第192條第1項、第194條亦有明文。吳宇平因高雄
  養工處管理公共設施有欠缺而死亡，既經本院認定如前，上訴
  人自得依前開規定請求賠償。查：
⑴李德宏為吳宇平支出醫療費用3,770元、喪葬費用305,000元乙
  節，為高雄養工處所不爭執。而依內政部於95、106年分別委
  託南華大學就殯葬消費行為所為之調查研究報告顯示，國人95
  年度之治喪費用平均約為35萬餘元，106年因環保葬之盛行，
  平均治喪費用則降為24萬餘元，李德宏為吳宇平支出上開喪葬
  費用，尚在合理範圍內。故李德宏請求高雄養工處賠償其為吳
  宇平支出之醫療費用及喪葬費用共計308,770元，核屬有據，
  應予准許。
⑵按非財產上損害之慰撫金數額，究竟若干為適當，應斟酌兩造
  身分、地位、經濟狀況、加害程度及其他各種情形，俾為審判
  之依據（最高法院86年度台上字第511號、第3537號判決意旨
  參照）。吳宇平因系爭事故死亡，李德宏、李宸妍、李家溱痛
  失慈母（戶籍謄本參照，審重國字卷第139、141、143頁）；
  李榮雄中年失去結褵半生之配偶（戶籍謄本參照，審重國字卷
  第141頁）；吳廖尹晚年痛失愛女（戶籍謄本參照，審重國字
  卷第145頁），其等因此所受之精神上痛苦誠難以言喻。又李
  德宏、李宸妍、李家溱均為高職畢業，月薪均為3萬元左右，
  李榮雄為國小畢業、吳廖尹未受教育，二人目前均無業，業據
  其等陳明在卷（重國字卷第275-277頁），其等資產狀況則如
  卷附稅務電子閘門財產所得調件明細表所示（見外放個資卷）
  ，高雄養工處則為政府機構。斟酌上訴人前開教育程度、身分
  、地位、經濟狀況、所受損害等一切狀況，認李德宏、李宸妍
  、李家溱、李榮雄、吳廖尹得請求之精神慰撫金應各以25萬元
  、25萬元、25萬元、30萬元、40萬元為適當，逾此範圍外，則
  無依據。
⒉又損害之發生或擴大，被害人與有過失者，法院得減輕賠償金
  額，或免除之，民法第217條第1項定有明文。吳宇平超速行駛
  同亦增加機車失控之風險，就系爭事故之發生應與有過失，惟
  其僅超逾速限3公里/小時，如非系爭路口惡劣之路況，應不致
  發生自摔死亡之嚴重後果，是認吳宇平就系爭事故之發生應擔
  負20％之過失責任，故應減輕高雄養工處之賠償責任20％。從而
  ，李德宏請求高雄養工處賠償447,016元【計算式：（308,770
  元＋25萬元）×80％＝447,016元】；李宸妍、李家溱各請求高雄
  養工處賠償20萬元（計算式：25萬元×80％＝20萬元）；李榮雄
  請求高雄養工處賠償24萬元（計算式：30萬元×80％＝24萬元）
  ；吳廖尹請求高雄養工處賠償32萬元（計算式：40萬元×80％＝3
  2萬元）範圍內均為有理由，應予准許，逾此範圍外，則無依
  據，應予駁回。
七、綜上所述，李德宏、李宸妍、李家溱、李榮雄、吳廖尹依國
    家賠償法第3條第1項規定，請求高雄養工處各給付447,016
    元、20萬元、20萬元、24萬元、32萬元，及均自民事變更被
    告及訴之聲明狀繕本送達翌日即109年10月14日（重國字卷
    卷第81頁送達證書參照）起至清償日止，按年息5％計算之利
    息部分，為有理由，應予准許，逾此範圍外，則無依據，應
    予駁回。原審就上開應准許部分為上訴人敗訴之判決，尚有
    未當，應由本院予以廢棄改判如主文第2項所示。又本件命
    高雄養工處給付部分未逾150萬元，高雄養工處不得上訴第
    三審，此部分判決後即告確定，故毋庸依職權宣告假執行或
    供擔保免假執行，原審駁回該部分假執行之聲請，理由雖有
    不同，結論則無二致，此部分仍應予維持。至上訴人請求不
    應准許部分，原審判決駁回其訴及假執行之聲請並無不合，
    上訴意旨指摘原判決此部分不當，並無理由，應駁回其上訴
    。
八、本件事證已臻明確，兩造其餘之攻擊或防禦方法及所用之證
    據，經本院斟酌後，認為均不足以影響本判決之結果，爰不
    逐一論列，附此敘明。
九、據上論結，本件上訴為一部有理由、一部無理由，判決如主
    文。
中　　華　　民　　國　 111　　年　　1 　　月　　26　　日
                            民事第五庭
                                審判長法  官  蘇姿月
                                      法  官  謝雨真
                                      法  官  郭宜芳
以上正本證明與原本無異。
上訴人如對本判決上訴，須於判決送達後20日內向本院提出上訴
狀，其未表明上訴理由者，應於上訴後20日內向本院提出上訴理
由書（均須按他造當事人之人數附繕本）。被上訴人不得上訴。
上訴時應提出委任律師或具有律師資格之人之委任狀，並依附註
條文規定辦理。如委任律師提起上訴者，應一併繳納上訴審裁判
費。
中　　華　　民　　國    111    年    1    月    26    日
                                     書記官 盧姝伶
附註：
民事訴訟法第466 條之1 ：
對於第二審判決上訴，上訴人應委任律師為訴訟代理人，但上訴
人或其法定代理人具有律師資格者，不在此限。
上訴人之配偶、三親等內之血親、二親等內之姻親，或上訴人為
法人、中央或地方機關時，其所屬專任人員具有律師資格並經法
院認適當者，亦得為第三審訴訟代理人。
第1 項但書及第2 項情形，應於提起上訴或委任時釋明之。